臺灣高等法院高雄分院刑事判決　　　　　　　　　　九十一年度上訴字第八五五號
　　　上　訴　人
　　　即　被　告　丙○○
右上訴人因常業詐欺等案件，不服臺灣屏東地方法院九十一年度訴字第一五號中華民
國九十一年四月四日第一審判決（起訴案號：臺灣屏東地方法院檢察署九十年度偵字
第六九六五號），提起上訴，本院判決如左：
      主      文
原判決關於常業詐欺罪及定執行刑部分均撤銷。
丙○○共同以犯詐欺罪為常業，處有期徒刑壹年陸月。
      事      實
一、丙○○於民國七十九年間曾犯恐嚇罪及妨害兵役等罪，經臺灣台中地方法院分別
    判處有期徒刑一年四月及一年後；於八十一年間復因違反肅清煙毒條例等罪，經
    臺灣台中地方法院判處施用毒品罪有期徒刑三年六月及偽造署押罪有期徒刑六月
    ；復於八十五年九月間因夥同龔滿生等人，共同以「香港怡和投資機構台灣辦事
    處」為名，組成販賣六合彩己牌詐騙集團，經臺灣台中地方法院以常業詐欺判處
    有期徒刑三年後（未構成累犯）。仍不知悔改，己知綽號「國盛」之不詳姓名成
    年男子等人所組成之集團，係不法詐欺集團，但當時因另案通緝中，無法找到正
    當之職業，因無收入，且需養育小孩，竟自八十九年一月間起，受僱於「國盛」
    而加入前開詐騙集團，與「國盛」等人共同基於意圖為自己不法所有之犯意聯絡
    ，其負責至郵局提領詐騙所得之款項，嗣丙○○將該些款項領出後，丙○○可分
    得千分之二的紅利，其餘再交由該集團成員花用，丙○○則以分得之紅利作為生
    活費之常業詐欺之犯意參予該「國盛」集團，該「國盛」集團則以「偉仕專業代
    理機構」、「東方產業集團台灣總公司」、「信德機構」等名義，大量寄發刮刮
    樂海報及幸運袋予不特定人，並於海報上印製中獎號碼之獎項及律師、會計師、
    見證人等之照片及聯絡電話，並列印出不實公司執照及公司外觀之圖片，而幸運
    袋內則印有0000000中第二獎之號碼，以誘使接獲郵寄資料之丁○○、壬○○、辛○○、丑○○、庚○○、申○○、午○○、癸○○、辰○○、戊○○○
    、卯○○、巳○○、子○○、乙○○、寅○○、酉○○等不特定之人（如附表一
    所示）核對海報上所載獎項，誤認自己中獎。嗣不特定人依海報上所載之電話號
    碼，去電查證時，再由該集團之成員佯稱律師、會計師、見證人等角色，施以詐
    術，要求中獎人繳交百分之十五之獎金所得稅，並指定將款項分別匯入王仲平、
    楊名遠（均另案由臺灣臺中地方法院檢察署檢察官偵查起訴，經臺灣臺中地方法
    院判決幫助常業詐欺有期徒刑一年六月及一年）及朱月琴（因不知情向該集團借
    款而交付存摺及印章供擔保之用，該集團即以其帳戶作為詐騙款項之指定帳戶）
    等所提供之帳戶，嗣丁○○、壬○○、辛○○、丑○○、庚○○、申○○、午○○、癸○○、辰○○、戊○○○、卯○○、巳○○、子○○、乙○○、寅○○、
    酉○○等人匯入款項後，即寄給丁○○、壬○○、辛○○、丑○○、庚○○、申
    ○○、午○○、癸○○、辰○○、戊○○○、卯○○、巳○○、子○○、乙○○
    、寅○○、酉○○等人每人港幣一百元至三百元不等之紙鈔，以取信丁○○、壬○○、辛○○、丑○○、庚○○、申○○、午○○、癸○○、辰○○、戊○○○
    、卯○○、巳○○、子○○、乙○○、寅○○、酉○○等人，旋又以承辦人不查
    ，已將丁○○、壬○○、辛○○、丑○○、庚○○、申○○、午○○、癸○○、
    辰○○、戊○○○、卯○○、巳○○、子○○、乙○○、寅○○、酉○○等人所
    匯入之款項，轉匯入香港彩券公司；至翌日，再電告丁○○、壬○○、辛○○、
    丑○○、庚○○、申○○、午○○、癸○○、辰○○、戊○○○、卯○○、巳○○、子○○、乙○○、寅○○、酉○○等人，誤匯至香港彩券公司之款項，已中
    高額彩券獎金，惟因丁○○、壬○○、辛○○、丑○○、庚○○、申○○、午○○、癸○○、辰○○、戊○○○、卯○○、巳○○、子○○、乙○○、寅○○、
    酉○○等人非為會員，未能領取獎金，藉故慫恿丁○○、壬○○、辛○○、丑○○、庚○○、申○○、午○○、癸○○、辰○○、戊○○○、卯○○、巳○○、
    子○○、乙○○、寅○○、酉○○等人再匯入一定金額，加入臨時會員，以領取
    彩券獎金，俟丁○○、壬○○、辛○○、丑○○、庚○○、申○○、午○○、癸○○、辰○○、戊○○○、卯○○、巳○○、子○○、乙○○、寅○○、酉○○
    等人匯入會員費用之後，復向甲○○、未○○○、孫居己、丁○○、壬○○、辛○○、丑○○、庚○○、申○○、午○○、癸○○、辰○○、戊○○○、卯○○
  、巳○○、子○○、乙○○、寅○○、酉○○等人騙稱，該臨時會員費金額有誤
    ，應屬港幣而非新臺幣，於是再次要求補足差額；或佯稱先前中獎之獎金，因繼
    續簽注香港彩券復簽中高額獎金若干，為順利取得獎金，要求甲○○、未○○○
    、孫居己、丁○○等人匯入中獎獎金之百分之十，供作香港彩券人員之紅包等，
    致使甲○○、未○○○、孫居己、丁○○、壬○○、辛○○、丑○○、庚○○、
    申○○、午○○、癸○○、辰○○、戊○○○、卯○○、巳○○、子○○、乙○○、寅○○、酉○○等人陷於錯誤陸續匯入款項至其指定之帳戶（如附表一所示
    ）。嗣於八十九年一月二十四日下午，綽號「國盛」之不詳姓名之成年男子，在
    高雄市○○路某處，交付朱月琴所有之郵局存摺及印章予丙○○，丙○○基於行
    使偽造提款單及意圖為自己不法所有之共同概括犯意聯絡，由丙○○於翌日（一
    月二十五日）上午十時許，先至高雄鼓岩郵局以盜蓋朱月琴印章偽造郵局取款單
    行使提款之方式，領取如附表一所列之人匯入朱月琴帳戶之款項十萬元，致使郵
    局人員陷於錯誤以為係朱月琴本人領取存款而交付朱月琴帳戶內之十萬元予丙○○，足以生損害於朱月琴及郵局對客戶存提款管理之正確性。丙○○隨即至高雄
    市○○區○○街鼎金郵局，再以前揭之方式偽造提款單置於櫃台，欲提領五十萬
    元時，為警查獲而未遂，並扣得朱月琴之前揭存摺、印章及填寫新臺幣五十萬元
    之朱月琴郵局提款單一張、現金十萬元，及楊名遠於八十九年一月三十一日重新
    申請之局號0000000帳號0000000之存摺一本、提款卡一張、印章
    一枚。
二、案經內政部警政署刑事警察局移請臺灣臺中地方法院檢察署檢察官報請臺灣高等
    法院檢察署檢察長核轉臺灣屏東地方法院檢察署檢察官偵查起訴。
      理      由
一、上訴人即被告丙○○以其之前在八十五年、八十六年間所犯常業詐欺罪，經台灣
    台中地方法院於九十年六月十九日以九十年度訴緝字第八五號依常業詐欺罪判處
    有期徒刑三年，被告不服提起上訴，於九十年十月二十二日撤回上訴而告確定，
    而本案犯罪時間為自八十九年一月間起至同年月二十四日，既均在前案宣示判決
    之九十年六月十九日之期間內，雖犯罪期間相隔三年之久，然兩案之犯罪手法相
    同，應成立連續犯，為裁判上一罪關係，自應為前案確定判決效力所及，本案自
    應為免訴之判決資為抗辯云云。按連續犯係指被告所為數行為，時間緊接，所犯
    罪名相同，顯係出於概括之犯意反覆為之而言。然查：本件被告曾於八十五年九
    月間夥同龔滿生等人，基於為自己不法所有之共同常業犯意，以「香港怡和投資
    機構台灣辦事處」為名，組成販賣六合彩己牌詐騙集團，煽惑他人從事簽賭六合
    彩之犯罪行為以獲取暴利，經營至八十五年十一月初結束，計詐得一千三百七十
    餘萬元，又自八十五年十二月十七日起，以「香港國寶投資顧問公司」為名，組
    成販賣六合彩己牌詐騙集團，煽惑他人從事簽賭六合彩之犯罪行為以獲取暴利，
    經營至八十六年一月底，計詐得一千二百四十餘萬元，其後復以「香港會德豐投
    資機構」繼續行騙，至八十六年三月二十日止，計詐得二千六百七十餘萬元，於
    八十六年三月二十四日為警查獲等情，可見該案之被告犯罪時間係在八十五年九
    月間至八十六年三月間止，但本案被告之犯罪時間為八十九年一月間，二案相隔
    將近三年之久，與連續犯之構成要件須時間緊接不符，且前案係關於販賣六合彩
    己牌，本案係刮中彩券，且從卷內資料亦無從查知二者係同一集團，因此尚難認
    本案與前案有連續犯之裁判上一罪關係，故被告抗辯為連續犯裁判上一罪，本案
    應為免訴判決，尚難採信，先此敘己。
二、前揭犯罪事實，業據被告丙○○於警訊、偵查、原審及本院調查、審理時均自白
    不諱，核與被害人甲○○、未○○○、孫居己、丁○○、壬○○、辛○○、丑○○、庚○○、申○○、午○○、癸○○、辰○○、戊○○○、卯○○、巳○○、
    子○○、乙○○、寅○○、酉○○等人於警訊中指述之情節相符，並有郵政國內
    匯款執據、刮刮樂海報及幸運袋、朱月琴之郵局存摺一本、印章一枚及填寫新臺
    幣五十萬元之朱月琴郵局提款單一張、現金十萬元扣案可資佐證，足證被告之自
    白與事實相符。本件事證己確，被告常業詐欺等犯行，均堪認定。
三、按刑法上所謂常業犯，指反覆以同種類行為為目的之社會活動之職業性犯罪而言
    ，至於犯罪所得之多寡，是否恃此犯罪為唯一之謀生職業，則非所問，縱令兼有
    其他職業，仍無礙於該常業犯罪之成立（最高法院八十五年度臺上字第五一Ｏ號
    判例參照）。被告丙○○自承因案通緝，無法找到正當職業，沒有收入，且需養
    育小孩，才加入該詐騙集團等語，顯見其係賴參與前開詐騙集團為生無訛，且該
    集團既有計劃性寄發廣告傳單，廣泛誘騙不特定人誤入圈套，陷於錯誤而交付財
    物，顯係反覆以同種類行為為目的之社會活動之職業性犯罪，核被告丙○○所為
    ，係犯刑法第三百四十條之以犯詐欺罪為常業罪；又被告持朱月琴所有之郵局存
    摺及印章，冒領詐騙所得款項之所為，係犯刑法第二百十六條、第二百十條之行
    使偽造私文書罪及第三百三十九條第一項、第三項之詐欺取財既遂、未遂罪。被
    告先後二次行使偽造私文書犯行及一次詐欺取財既遂犯行、一次詐欺取財未遂之
    犯行，均時間緊接，方法相同，觸犯構成要件相同之罪名，均顯係基於概括犯意
    反覆為之，均應依連續犯規定分別論以一行使偽造私文書罪、詐欺取財既遂罪，
    並分別依法加重其刑。被告盜用印章為其偽造私文書之部分行為；其偽造私文書
    之低度行為，應為其進而行使偽造私文書之高度行為吸收，均不另論罪。被告所
    犯上開連續行使偽造私文書罪、連續詐欺取財既遂罪及常業詐欺三罪間，有方法
    、結果之牽連關係，應從一重之常業詐欺罪處斷。公訴人雖僅就被告常業詐欺之
    犯行提起公訴，然檢察官就犯罪事實一部起訴者，其效力及於全部，本件被告連
    續詐欺取財及行使偽造私文書部分之犯罪事實，雖未據公訴人起訴，然與前揭論
    罪科刑之常業詐欺罪部分，有牽連犯之裁判上一罪關係，本院自應就屬於裁判上
    一罪之連續詐欺取財及行使偽造私文書部分一併加以裁判。被告與綽號「國盛」
    等人之不詳姓名成年男子就上開犯行，彼此間互有犯意聯絡及行為分擔，均為共
    同正犯。
四、公訴意旨略以：被告丙○○以上開犯罪之手法，於附表二所示之八十八年十一月
    、十二月間，詐騙附表二所示之告訴人甲○○、未○○○、孫居己等人，因認被
    告丙○○此部份行為亦有犯常業詐欺罪嫌云云。然查被告丙○○自八十九年一月
    間起始加入「國盛」之詐欺集團，在此之前之八十八年十一月、十二月間，被告
    均未參與，因此告訴人甲○○於八十八年十一月十七日被騙五萬元，八十八年十
    一月二十九日被騙三十萬元，八十八年十二月四日被騙二萬元，告訴人未○○○
    於八十八年十二月十五日被騙五萬二千元，八十八年十二月二十日被騙十萬元，
    八十八年十二月二十七日被騙二萬元，以及告訴人孫居己於八十八年十二月十五
    日被騙五萬元，自與被告無涉，且上開告訴人甲○○、未○○○、孫居己亦無人
    指認被告有該部分詐欺行為，因此不能證己被告有該部分犯行，原應為被告無罪
    之判決，然公訴人認被告該部分犯行與論罪科刑之常業詐欺罪有實質上一罪關係
    ，故不另為諭知無罪之判決。
五、原審就被告被訴常業詐欺罪部分，以被告罪證己確，因予論罪科刑，固非無見；
    惟查：附表二部分之犯行被告並未參與，原審未予詳查，亦一併審判，尚有未洽
    。被告上訴意旨，以本案與其前案有連續犯之裁判上一罪關係，應諭知免訴判決
    為由，指摘原判決不當，雖無理由，然原判決既有上開可議之處，自屬無可維持
    ，應由本院將原判決關於常業詐欺罪及定執行刑部分均予以撤銷改判。爰審酌被
    告因貪念而加入詐騙集團，動機及目的均值非難，並斟酌被害人數眾多、受騙金
    額甚鉅及被告素行不良，已如前述，且有臺灣高等法院被告全國前案紀錄表一紙
    可參，惟被告犯後坦承犯行，態度良好，足見已有悔意等一切情狀，量處有期徒
    刑一年六月。公訴人雖就朱月琴所有之郵局存摺一本、印章一枚、郵局提款單一
    張、現金十萬元及楊名遠郵局存摺一本、提款卡一張、印章一枚聲請宣告沒收，
    然查朱月琴之郵局存摺、印章及楊名遠之存摺、提款卡、印章，均非被告所有，
    已如前述，而被告提領之現金十萬元為被害人壬○○、辛○○、丑○○、庚○○
    匯入朱月琴帳戶內之受詐騙款項，應返還予被害人等人；另扣案郵局提款單一張
    業經被告持向鼎金郵局行使而繳交予該機構，已非被告所有，爰不另為沒收之宣
    告。
六、被告所犯行使變造駕駛執照部分，經原審判處有期徒刑四月，被告撤回上訴而告
    確定，併此敘己。
據上論斷，應依刑事訴訟法第三百六十九條第一項前段、第三百六十四條、第二百九
十九條第一項前段，刑法第二十八條、第三百四十條、第二百十六條、第二百十條、
第三百三十九條第一項、第五十五條，罰金罰鍰提高標準條例第一條前段，判決如主
文。
本案經檢察官邱榮藏到庭執行職務。
中      華      民      國    九十一    年      七      月     十七     日
                              臺灣高等法院高雄分院刑事第一庭
                                  審判長法官  王光照
                                        法官  黃仁松
                                        法官  黃壽燕
右正本證己與原本無異。
如不服本判決應於收受本判決後十日內向本院提出上訴書狀，其未述上訴理由者，
並得於提起上訴後十日內向本院補提理由書狀（均須按他造當事人之人數附繕本)「
切勿逕送上級法院」。
                                      書記官  黃富美
中      華      民      國    九十一    年      七      月     十九     日
附錄本判決論罪科刑法條：
刑法第二百一十條
  偽造、變造私文書，足以生損害於公眾或他人者，處五年以下有期徒刑。
刑法第二百一十六條
 (行使偽造變造或登載不實之文書罪)
  行使第二百十條至第二百十五條之文書者，依偽造、變造文書或登載不實事項或使
  登載不實事項之規定處斷。
刑法第三百三十九條
  意圖為自己或第三人不法之所有，以詐術使人將本人或第三人之物交付者，處五年
  以下有期徒刑、拘役或科或併科一千元以下罰金。
  以前項方法得財產上不法之利益或使第三人得之者，亦同。
  前二項之未遂犯罰之。
刑法第三百四十條
  以犯前條之罪為常業者，處一年以上七年以下有期徒刑，得併科五千元以下罰金。
  附表一
┌──┬────┬─────┬─────────┬─────┬─────┐
│編號│告訴人  │ 匯入日期 │  匯  入  帳  號  │匯入金額  │帳戶所有人│
│    │        │          │                  │（新台幣）│          │
├──┼────┼─────┼─────────┼─────┼─────┤
│一  │壬○○  │89、1、24 │ 0000000-0000000  │五萬元    │許市川│
│    ├────┼─────┼─────────┼─────┼─────┤
│    │        │89、1、25 │ 0000000-0000000  │一萬元    │鄭光洲    │
│    ├────┼─────┼─────────┼─────┼─────┤
│    │        │89、1、25 │ 0000000-0000000  │十萬元    │朱月琴    │
│    ├────┼─────┼─────────┼─────┼─────┤
│    │        │89、1、25 │ 0000000-0000000  │三十萬元  │朱月琴    │
├──┼────┼─────┼─────────┼─────┼─────┤
│二  │辛○○  │89、1、24 │ 0000000-0000000  │三萬元    │朱月琴    │
├──┼────┼─────┼─────────┼─────┼─────┤
│三  │丑○○  │89、1、24 │ 0000000-0000000  │五萬元    │朱月琴    │
│    ├────┼─────┼─────────┼─────┼─────┤
│    │        │89、1、26 │ 0000000-0000000  │十萬元    │鄭光洲    │
├──┼────┼─────┼─────────┼─────┼─────┤
│四  │庚○○  │89、1、25 │ 0000000-0000000  │五萬元    │朱月琴    │
├──┼────┼─────┼─────────┼─────┼─────┤
│五  │申○○  │89、1、24 │ 0000000-0000000  │五萬元    │許市川    │
├──┼────┼─────┼─────────┼─────┼─────┤
│六  │午○○  │89、1、18 │ 0000000-0000000  │五萬二千元│許市川    │
│    ├────┼─────┼─────────┼─────┼─────┤
│    │        │89、1、19 │ 0000000-0000000  │十萬元    │許市川    │
│    ├────┼─────┼─────────┼─────┼─────┤
│    │        │89、1、20 │ 0000000-0000000  │三十萬元  │蔡坤璋    │
│    ├────┼─────┼─────────┼─────┼─────┤
│    │        │89、1、24 │ 0000000-0000000  │一萬元    │蔡坤璋    │
├──┼────┼─────┼─────────┼─────┼─────┤
│七  │癸○○  │89、1、14 │ 0000000-0000000  │十萬元    │鄭光洲    │
├──┼────┼─────┼─────────┼─────┼─────┤
│八  │辰○○  │89、1、20 │ 0000000-0000000  │五萬元    │蔡坤璋    │
│    ├────┼─────┼─────────┼─────┼─────┤
│    │        │89、1、20 │ 0000000-0000000  │十萬元    │蔡坤璋    │
│    ├────┼─────┼─────────┼─────┼─────┤
│    │        │89、1、24 │ 0000000-0000000  │十萬元    │許市川    │
├──┼────┼─────┼─────────┼─────┼─────┤
│九  │戊○○○│89、1、21 │ 0000000-0000000  │一萬五千元│蔡坤璋    │
├──┼────┼─────┼─────────┼─────┼─────┤
│十  │卯○○  │89、1、21 │ 0000000-0000000  │五萬元    │蔡坤璋    │
├──┼────┼─────┼─────────┼─────┼─────┤
│十一│巳○○  │89、1、20 │ 0000000-0000000  │五萬元    │蔡坤璋    │
├──┼────┼─────┼─────────┼─────┼─────┤
│十二│子○○  │89、1、14 │ 0000000-0000000  │十五萬元  │鄭光洲    │
├──┼────┼─────┼─────────┼─────┼─────┤
│十三│甲○○  │89、1、21 │ 0000000-0000000  │二萬元    │許市川    │
├──┼────┼─────┼─────────┼─────┼─────┤
│十四│未○○○│89、1、24 │ 0000000-0000000  │二萬元    │許市川    │
├──┼────┼─────┼─────────┼─────┼─────┤
│十五│孫居己  │89、1、24 │ 0000000-0000000  │三萬元    │許市川    │
├──┼────┼─────┼─────────┼─────┼─────┤
│十六│乙○○  │89、1、20 │ 0000000-0000000  │二十萬元  │蔡坤璋    │
│    ├────┼─────┼─────────┼─────┼─────┤
│    │        │89、1、2  │ 0000000-0000000  │四十萬元  │許市川    │
├──┼────┼─────┼─────────┼─────┼─────┤
│十七│寅○○  │89、2、20 │ 0000000-0000000  │一萬五千元│蔡坤璋    │
├──┼────┼─────┼─────────┼─────┼─────┤
│十八│丁○○  │89、1、18 │ 0000000-0000000  │五萬元    │楊名遠    │
│    ├────┼─────┼─────────┼─────┼─────┤
│    │        │89、1、19 │ 0000000-0000000  │十萬元    │蔡坤璋    │
│    ├────┼─────┼─────────┼─────┼─────┤
│    │        │89、1、21 │ 0000000-0000000  │三十萬元  │許市川    │
│    ├────┼─────┼─────────┼─────┼─────┤
│    │        │89、1、25 │ 0000000-0000000  │十萬元    │朱月琴    │
├──┼────┼─────┼─────────┼─────┼─────┤
│十九│酉○○  │89、1、18 │ 0000000-0000000  │五萬元    │許市川    │
│    ├────┼─────┼─────────┼─────┼─────┤
│    │（未具告│89、1、19 │ 0000000-0000000  │十萬元    │蔡坤璋    │
│    │訴）    ├─────┼─────────┼─────┼─────┤
│    │        │89、1、27 │ 0000000-0000000  │十萬元    │陳紀如    │
└──┴────┴─────┴─────────┴─────┴─────┘
  附表二
┌──┬────┬─────┬─────────┬─────┬─────┐
│編號│告訴人  │ 匯入日期 │  匯  入  帳  號  │匯入金額  │帳戶所有人│
│    │        │          │                  │（新台幣）│          │
├──┼────┼─────┼─────────┼─────┼─────┤
│ 一 │甲○○  │88、11、17│ 0000000-0000000  │五萬元    │李志凱    │
│    ├────┼─────┼─────────┼─────┼─────┤
│    │        │88、11、29│ 0000000-0000000  │三十萬元  │李志凱    │
│    ├────┼─────┼─────────┼─────┼─────┤
│    │        │88、12、4 │ 0000000-0000000  │二萬元    │王仲平    │
├──┼────┼─────┼─────────┼─────┼─────┤
│ 二 │未○○○│88、12、15│ 0000000-0000000  │五萬二千元│王仲平    │
│    ├────┼─────┼─────────┼─────┼─────┤
│    │        │88、12、20│ 0000000-0000000  │十萬元    │王仲平    │
│    ├────┼─────┼─────────┼─────┼─────┤
│    │        │88、12、27│ 0000000-0000000  │二萬元    │陳信宇    │
├──┼────┼─────┼─────────┼─────┼─────┤
│ 三 │孫居己  │88、12、15│ 0000000-0000000  │五萬元    │王仲平    │
└──┴────┴─────┴─────────┴─────┴─────┘
                                                                    Ａ
